最高法院刑事判決　　　　　　　　　　　　　　　　九十一年度台上字第三四七號
　　上　訴　人　甲○○
右上訴人因偽造有價證券案件，不服台灣高等法院中華民國九十年十月十六日第二審
更審判決（九十年度上更(二)字第五一五號，起訴案號：台灣板橋地方法院檢察署八十
七年度偵字第一八八九六號、第一九一九○號、八十七年度偵緝字第九二八號），提
起上訴，本院判決如左：
    主  文
原判決撤銷，發回台灣高等法院。
    理  由
本件原判決認定上訴人甲○○於民國八十七年六月間某日，在台北縣板橋市○○○路
二十六號八樓之九，明知「李偉盆」者（年籍住所不詳）所交付之王柏凱國民身分證
及駕駛執照（於八十七年六月二日上午五時四十分許，在台中市○○路二三四巷七號
前遭竊）、倪正龍國民身分證（於八十七年四月間，在不詳地點遺失）、許惠玲國民
身分證（於八十七年五、六月間，在台中地區遺失）、王碧蝶國民身分證（在不詳時
間、地點遺失）係屬經他人拾獲並侵占入己之贓物，仍應允為之寄藏。嗣於八十七年
八月二十三日，上訴人為租車使用，遂與林文極（業經另案判決論處罪刑確定）基於
共同犯意之聯絡，在不詳地點，由林文極提供其所有照片二張，再由上訴人將之換貼
於王柏凱之駕駛執照及國民身分證上，予以變造。旋由上訴人與林文極及姓名年籍不
詳之成年男子基於犯意之聯絡，於同日中午十二時三十分許，推由林文極及該不詳姓
名者前往台北縣土城市○○路三十四號阮聰寶所經營之振原車行，由林文極佯為王柏
凱，行使上開變造之王柏凱國民身分證及駕駛執照租用ＦＦ｜六一二九號自用小客車
，足以生損害於王柏凱暨分別足以生損害於車輛監理機關對駕駛執照管理之正確性、
戶政機關對國民身分證管理之正確性；繼而由林文極偽造王柏凱簽名及指印各二枚用
以偽造王柏凱名義制作汽車出租約定書，又共同意圖供行使之用及共同意圖為自己不
法之所有，由林文極偽以王柏凱之名義簽發面額新台幣（下同）四十萬元，發票日八
十七年八月二十三日之本票一紙，連同上開偽造之約定書及本票持以行使交付阮聰寶
，致阮聰寶陷於錯誤而交付該車供甲○○等人使用，足生損害於王柏凱及阮聰寶等情
。因將第一審關於偽造有價證券部分之判決撤銷，依牽連犯從一重仍論處上訴人共同
意圖供行使之用，而偽造有價證券（改認不成立累犯）罪刑。固非無見。
惟查：(一)、刑法上之寄藏贓物罪為即成犯，於寄藏行為完畢時，其犯罪即已完成，其
後之佔有該贓物，乃犯罪之狀態繼續，而非行為之繼續，業經司法院院解字第三六三
二號解釋在案；此與持有及寄藏槍、彈均有刑罰規定，寄藏之保管行為亦屬持有，故
寄藏槍、彈之繼續保管持有行為，為行為之繼續而非狀態之繼續，二者迥然有別。又
刑法第五十五條之牽連犯，必須二個以上之行為，有方法或結果之關係，始足構成，
亦即必須以犯一罪之方法行為犯他罪，或以犯一罪之結果行為犯他罪，方有牽連關係
可言，倘彼此無方法、目的或原因、結果之牽連關係，即不得依牽連犯論以裁判上之
一罪。本件依原判決事實欄所載，上訴人係於八十七年六月間某日，明知「李偉盆」
所交付之王柏凱等人國民身分證及駕駛執照係屬贓物，仍應允為之寄藏，嗣至八十七
年八月二十三日，上訴人為租車使用，方與林文極等人共同變造王柏凱之駕駛執照、
國民身分證，進而持以行使，偽造王柏凱名義之汽車出租約定書及本票，持向阮聰寶
詐欺等犯行。則上訴人於八十七年六月間某日受託寄藏「李偉盆」交付之贓物時，其
寄藏贓物之犯行即已完成，嗣至八十七年八月二十三日，上訴人為租車使用，始有其
餘行使變造特種文書、行使偽造私文書、偽造有價證券、詐欺取財等犯行，事後為租
車使用所為之犯罪行為，似屬另行起意，如何得謂上訴人所犯寄藏贓物罪，與其餘行
為所犯行使變造特種文書罪、行使偽造私文書罪、偽造有價證券罪、詐欺取財罪間，
有方法與目的，或原因與結果之牽連關係﹖原判決並未詳加說明，遽謂上訴人所犯上
開五罪間，有方法結果之牽連關係，適用刑法第五十五條規定從一重依偽造有價證券
處斷，已有判決理由不備之違法。(二)、有罪判決所記載之事實及理由，前後必須互相
適合，否則即有判決理由矛盾之當然違背法令。又刑法第三百三十九條第一項之詐欺
取財罪，以行為人主觀上，有意圖為自己或第三人不法之所有，為其成立要件，若不
具有不法所有之意圖，以租車名義，施用詐術使人交付汽車供其使用，圖得免付租金
之不法利益，應屬同法條第二項之詐欺得利罪範疇，尚不得以詐欺取財罪論處。原判
決於事實欄，原僅記載上訴人「為租車使用」，而與林文極等人有其後所載之犯行，
致阮聰寶陷於錯誤而交付該車供上訴人等人「使用」（原判決正本第二頁第六行、第
三頁第二行），理由欄二｜(二)，亦引用林文極在警詢及另案審理中所供：「他……叫
我去租車」，「當初是甲○○……叫我去租車」，「甲○○用了二天之後，就將車丟
給我，我問他租金怎麼辦，他叫我想辦法」，認定上訴人係與林文極共同「承租」車
輛（原判決正本第五頁第五行至第十六行），倘屬無訛，似認上訴人等僅以租車名義
，供己「使用」而已，並無將車據為自己不法所有之意思；然原判決於事實欄內，
又認定上訴人與林文極等人「共同意圖為自己不法之所有」（原判決正本第二頁第十
七行），理由欄二｜(四)，以上訴人與林文極等人，以他人名義於取得車輛後，並未依
約定期限交還，復未支付租金為由，即認係以承租為幌，取得該車輛時即具有之不法
所有意圖（原判決正本第八頁第四行、第五行），進而就此部分行為論以詐欺取財罪
，有前後理由矛盾之違誤。(三)、具共犯關係之共同被告所為不利於己之供述，固得採
為其他共同被告犯罪之證據，但此項不利之供述，須無瑕疵可指，且就其他方面調查
又與事實相符，始得採為其他共同被告犯罪事實認定之依據。又公眾週知之事實，依
刑事訴訟法第一百五十七條之規定，雖無庸舉證，然所謂公眾週知之事實，係指一般
人皆已通曉，毫無誤認之可能而言，亦即基於論理及經驗法則，通常皆已知曉而無可
爭執之事實。原判決於理由欄二，固已說明上訴人否認參與行使變造特種文書、行使
偽造私文書、偽造有價證券、詐欺取財犯罪之辯解，不足採信之理由，然其中理由欄
二｜(一)、(三)所引被害人阮聰寶、證人陳由昆之供述等證據，似僅足以證明林文極與另
一不詳姓名之人前往偽以王柏凱名義詐車使用，及上訴人與林文極認識，暨林文極租
車時所留行動電話號碼與上訴人之行動電話號碼相同而已。理由欄二｜(二)方援引林文
極所為不利於己亦不利於上訴人之供述，但所引林文極警詢筆錄係供稱：「萬國輝叫
我拿二張相片給他，『他當場就貼上去之後』，叫我去租車」（第一八八九六號偵查
卷影本），繼又引林文極在另案第一審審理中所供：「當初是甲○○叫我拿二張照片
，『我不知道他拿去換貼王柏凱身分證』」，原審第一次更審時，林文極則又改稱：
「我說的萬國輝並非被告（即上訴人），萬住台北」，「涉案前未見過（上訴人）」
（原審上更(一)卷第八十一頁）。前後供述殊不一致，則林文極不利於上訴人之供述，
是否與事實相符？原審並未依本院第一次發回意旨(三)予以究明。又原判決理由欄二｜
(四)，所謂上訴人「當時並不在場，然承租車輛，事涉租期、租金之計算暨車輛損壞賠
償之擔保，故依一般交易習慣，衡於租車時即由出租者要求承租者簽訂合約書並簽發
本票為擔保，乃眾所週知之事」，此項論斷，是否與自然理則上存在之論理法則及日
常生活所得之經驗法則俱相符合而毋庸舉證？亦非無疑。再本院先後二次發回意旨，
皆已指出經警在上訴人居住當場查獲扣押之偽造鋼模五個（第九二八號偵查卷第三頁
反面、第七頁反面），是否供本件變造王柏凱駕駛執照與國民身分證所用之鋼印？應
加查明，但原審本次更審時，仍未加以調查釐清，遽行判決，於原判決亦無隻字片語
述及，殊嫌率斷。以上，或為上訴意旨所指摘，或為本院得依職權調查之事項，應認
原判決仍有發回更審之原因。
據上論結，應依刑事訴訟法第三百九十七條、第四百零一條，判決如主文。
中      華      民      國    九十一    年      一      月     十八     日
                              最高法院刑事第一庭
                                  審判長法官  施  文  仁
                                        法官  張  淳  淙
                                        法官  林  永  茂
                                        法官  蕭  仰  歸
                                        法官  花  滿  堂
      右正本證明與原本無異
                                              書  記  官
中      華      民      國    九十一    年      一      月    二十四    日
